臺灣高等法院高雄分院刑事判決
111年度上訴字第631號
上  訴  人  
即  被  告  李怡靜


上列上訴人因詐欺案件，不服臺灣高雄地方法院111年度審訴字
第156號，中華民國111年4月25日第一審判決（起訴案號：臺灣
高雄地方檢察署110年度調偵字第481號），提起上訴，本院判決
如下：
    主  文
原判決撤銷。
李怡靜犯三人以上共同詐欺取財罪，處有期徒刑陸月。
    事  實
一、李怡靜於民國109年3月18日，因應徵工作而與真實姓名年籍
    不詳、通訊軟體LINE暱稱為「麗華」、「長宏KT」之成年人
    員聯繫。李怡靜雖預見提供金融機構帳戶供他人使用，將可
    供詐欺犯罪者作為詐騙他人將款項匯入該帳戶之用，以及代
    不詳之人提領來源不明之款項後轉交陌生者，亦可掩飾詐騙
    所得之實際去向，製造金流斷點，而共犯詐欺取財罪及洗錢
    罪，竟萌生縱使對方利用其所提供之金融機構帳戶作為收取
    詐欺贓款，由其提領轉交以隱匿詐欺犯罪所得去向，亦不違
    背其本意之詐欺取財及洗錢之不確定故意，與「麗華」、「
    長宏KT」及其等所屬詐欺集團成員，共同意圖為自己不法所
    有，基於三人以上共同詐欺取財及洗錢之犯意聯絡，先依「
    長宏KT」指示將其所申辦之合作金庫商業銀行帳號00000000
    00000號帳戶（下稱合庫帳戶）存摺封面及金融卡照片傳送
    予「長宏KT」，該詐欺集團不詳成員即於109年3月24日18時
    許、翌（25）日10時30分許，假冒林秋嬌之姪女致電林秋嬌
    ，佯稱：因急用需借款云云，致林秋嬌信以為真而陷於錯誤
    後，依該詐騙集團成員之指示，由林秋嬌之女李佳容分別於
    109年3月25日12時50分、12時52分、13時32分、13時33分、
    109年3月26日6時52分、6時53分，以網路銀行轉帳方式，各
    匯款新臺幣（下同）5萬元、5萬元、5萬元、5萬元、5萬元
    、1萬元至同詐欺集團成員詹景婷（另經臺灣高雄地方法院
    以109年度審訴字第899號判決有罪確定）所申辦之中華郵政
    股份有限公司帳號00000000000000號帳戶（下稱郵局帳戶）
    。嗣上開款項匯入後，詹景婷乃依「長宏KT」指示而於109
    年3月26日自其郵局帳戶匯款6萬元至李怡靜合庫帳戶，「長
    宏KT」旋指示李怡靜前往合作金庫銀行鼓山分行（高雄市○○
    區○○○路000號）領款，李怡靜遂於同日以ATM提款之方式將
    該6萬元領出，扣除其報酬8,000元後，將所領取款項52,000
    元交付予「長宏KT」所指定之人收受。嗣林秋嬌事後察覺受
    騙，經李佳容報警處理而循線查悉上情。
二、案經李佳容訴由高雄市政府警察局仁武分局報告臺灣橋頭地
    方檢察署陳請臺灣高等檢察署高雄檢察分署檢察長核轉臺灣
    高雄地方檢察署檢察官偵查起訴。　　
    理  由
一、檢察官、被告李怡靜於本院審判程序時，就本判決所引用之
    傳聞證據，均明示同意有證據能力（見本院卷第62、81頁）
    ，本院認此等傳聞證據之取得均具備任意性、合法性等情，
    其內容與本件待證事實具有關聯性，合於一般證據之採證基
    本條件，且證明力非明顯過低，以之作為證據，均屬適當，
    依刑事訴訟法第159條之5第1項規定，皆有證據能力。
二、被告對於本件犯罪事實於偵審程序時均坦承不諱，核與證人
    即共犯詹景婷所供將告訴人李佳容所匯6萬元轉匯至被告合
    庫帳戶、證人即告訴人所證其母林秋嬌遭詐騙而由其匯款之
    情大致相符，並有告訴人之報案資料（臺北市政府警察局松
    山分局松山派出所陳報單、受理刑事案件報案三聯單、受理
    各類案件紀錄表、受理詐騙帳戶通報警示簡便格式表、金融
    機構聯防機制通報單、內政部警政署反詐騙諮詢專線紀錄表
    ）、告訴人提出之網路銀行交易畫面擷圖及LINE對話紀錄擷
    圖、詹景婷郵局帳戶交易明細、被告合庫帳戶交易明細、被
    告與「麗華」、「長宏KT」間之LINE對話紀錄擷圖、監視器
    錄影畫面擷圖在卷可稽。足見被告所為任意性之自白，核與
    事實相符，堪予採為認定事實之基礎，從而，本案事證已臻
    明確，被告犯行堪以認定，應依法論科。
三、論罪
　㈠被告所涉之詐欺集團有「麗華」、「長宏KT」及詹景婷等人
    ，並由不詳詐欺集團成員撥打電話詐騙告訴人之母林秋嬌，
    待告訴人匯款後，先由詹景婷將其中贓款6萬元轉匯至被告
    合庫帳戶，被告再依「長宏KT」指示提領合庫帳戶內款項並
    交付予該詐欺集團成員，足認被告所涉之本案詐欺集團成員
    人數顯超過三人以上。
  ㈡被告及「麗華」、「長宏KT」、詹景婷所屬詐欺集團成員，
    係三人以上共同犯刑法第339條詐欺罪，構成刑法第339條之
    4第1項第2款之加重詐欺取財罪，該罪為法定刑1年以上7年
    以下有期徒刑之罪，屬洗錢防制法第3條第1款所規定之特定
    犯罪，而該詐欺集團成員係對告訴人之母林秋嬌施以詐術，
    令其陷於錯誤後，依照指示由告訴人將26萬元匯入詹景婷郵
    局帳戶，再由詹景婷將其中6萬元轉匯至被告合庫帳戶，該6
    萬元屬於本案詐欺之特定犯罪所得，被告再依指示將之提領
    後轉交不詳之人，是被告所提供之合庫帳戶乃本案詐欺集團
    作為第二層帳戶以取得贓款之用，藉此斬斷金流，使該詐欺
    集團得以藉此掩飾該等犯罪所得之去向，被告所為自非僅係
    為詐欺集團取得犯罪所得，而係兼為洗錢防制法第2條第2款
    之洗錢行為，應論以同法第14條第1項之一般洗錢罪。
　㈢核被告所為，係犯刑法第339條之4第1項第2款之三人以上共
    同犯詐欺取財罪、洗錢防制法第14條第1項之一般洗錢罪。
    被告就所犯之三人以上共同犯詐欺取財罪、一般洗錢罪間，
    具有行為局部同一之關係，應認係一行為觸犯數罪名，為想
    像競合犯，依刑法第55條前段規定，從一重論以三人以上共
    同犯詐欺取財罪處斷。公訴意旨就被告提領贓款轉交他人部
    分之犯罪行為，雖未認被告所為涉犯洗錢防制法第14條第1
    項之一般洗錢罪，然此部分事實已於起訴書犯罪事實欄詳予
    載明，且與業經論罪之刑法第339條之4第1項第2款之三人以
    上共同犯詐欺取財罪，有想像競合之裁判上一罪關係，乃為
    起訴效力所及，本院應予審理，並補充法條。
　㈣共同正犯係共同實行犯罪行為之人，在共同意思範圍內，各
    自分擔犯罪行為之一部，相互利用他人之行為，以達其犯罪
    之目的，其成立不以全體均參與實行犯罪構成要件之行為為
    要件。又共同正犯之意思聯絡，原不以數人間直接發生者為
    限，即有間接之聯絡者，亦包括在內。如甲分別邀約乙、丙
    犯罪，雖乙、丙間彼此並無直接之聯絡，亦無礙於其為共同
    正犯之成立（最高法院77年台上字第2135號判例參照）。是
    以共同之行為決意不以共同正犯間均相互認識為要件，而電
    話或通訊軟體詐欺集團之犯罪型態，自籌設機房、收集人頭
    電話門號及金融機構帳戶、撥打電話或傳送訊息實行詐騙、
    自人頭帳戶提領款項、或自被害人處取得現金或金融機構帳
    戶後，由詐得之金融機構帳戶內提領款項等階段，乃係需由
    多人縝密分工方能完成之犯罪，其參與實行各個分工之人，
    縱非全然認識或確知彼此參與分工細節，然其等對於各別係
    從事該等犯罪行為之一部既有所認識，且以共同犯罪意思為
    之，即應就加重詐欺取財所遂行各階段行為全部負責。查本
    案中「麗華」、「長宏KT」所屬詐欺集團成員詐騙得手後，
    指示詹景婷將其中6萬元轉匯至被告合庫帳戶，再由被告提
    領該詐得之6萬元，扣除報酬後交付負責收受之詐欺集團成
    員，各成員所為不僅均係該詐欺集團犯罪計畫之重要環節，
    且皆係以自己共同犯罪之意思，各分擔犯罪構成要件之行為
    或犯罪構成要件以外之行為，是被告與實際接觸被害人實行
    詐術之成員間，縱非全然認識或確知彼此參與分工細節，然
    被告對於其自身與該集團成員係各別從事所屬詐欺集團整體
    犯罪行為之一部有所認識，進而基於共同之犯罪意思而為之
    ，並相互利用他人之行為，以遂行犯罪之目的。揆諸上述說
    明，被告與「麗華」、「長宏KT」及詹景婷所屬詐欺集團成
    員間，就本案犯行即有犯意聯絡及行為分擔，應論以共同正
    犯，被告就其所參與犯行所生之全部犯罪結果應共同負責。
　㈤刑法第59條之適用
　　按犯罪之情狀顯可憫恕，認科以最低度刑仍嫌過重者，得酌
    量減輕其刑，刑法第59條定有明文。被告所犯刑法第339條
    之4第1項第2款之三人以上共同詐欺取財罪，法定刑為「1年
    以上7年以下有期徒刑，得併科100萬元以下罰金」，刑度非
    輕，而三人以上共同詐欺取財之人，原因動機不一，犯罪情
    節未必相同，故此類犯行之法定最低本刑均屬一致，難謂盡
    符事理之平。審酌被告本案所為，主觀上係基於不確定故意
    而為，且被告本欲求職而偶然接觸本案詐欺集團成員，其係
    率爾提供帳戶資料並提領款項交付他人而觸犯刑典，所參與
    部分亦僅單一被害人，故被告主觀惡性及客觀行為，相較於
    其他直接從提領行為獲取暴利之車手為輕，又被告提供帳戶
    、提領匯入帳戶之款項再轉交他人等行為，並非詐欺取財過
    程之核心事項，犯罪情節較輕，況被告因本案行為獲得之報
    酬非鉅，復與告訴人經調解成立且已全數賠償，而由告訴人
    撤回告訴乙情，有臺北市松山區調解委員會調解書、聲請撤
    回告訴狀在卷可稽（見偵二卷第15、19頁）。綜合上情，本
    院因認被告就本案所為犯行，有情輕法重之情狀，客觀上足
    以引起社會一般人之同情，爰依刑法第59條規定酌減其刑，
    期使個案裁判之量刑，能符合罪責相當之原則。
　㈥洗錢防制法第16條第2項規定，犯前2條之罪（即洗錢防制法
    第14條之一般洗錢罪、同條例第15條之特殊洗錢罪），在偵
    查或審判中自白者，減輕其刑。又想像競合犯侵害數法益者
    皆成立犯罪，論罪時必須輕、重罪併舉論述，同時宣告所犯
    各罪名，包括各罪有無加重、減免其刑之情形，亦應說明論
    列，量刑時併衡酌輕罪部分量刑事由，評價始為充足，然後
    依刑法第55條前段規定「從一重處斷」，非謂對於其餘各罪
    可置而不論。因此，法院決定處斷刑時，雖以其中最重罪名
    之法定刑，做為裁量之準據，惟於裁量其輕重時，仍應將輕
    罪合併評價在內（最高法院108年度台上字第4405號、4408
    號判決意旨參照）。查被告就所犯一般洗錢罪犯行部分，於
    偵查及審判中均自白不諱，應依洗錢防制法第16條第2項規
    定減輕其刑，至被告就本件犯行雖係從一重論處加重詐欺取
    財罪，然其此部分想像競合之輕罪得減刑部分，本院於依照
    刑法第57條量刑時，將併予審酌。　
四、公訴意旨之彈劾敘明
　　至起訴書犯罪事實欄所載之「麗華」、「長宏KT」及詹景婷
    所屬詐欺集團成員「㈡於109年3月20日11時35分許，以LINE
    致電給范秀菊，佯稱為友人蘇淑芳，佯稱欲購地有急用錢云
    云，並傳送詹景婷臺灣銀行帳戶，要求范秀菊匯款入該帳戶
    ，致范秀菊陷於錯誤，於109年3月25日上午10時31分許，前
    往合作金庫銀行竹東分行以臨櫃匯款方式，匯款16萬元至詹
    景婷臺灣銀行帳戶內。嗣上開款項匯入後，「長宏KT」之人
    即以LINE指示詹景婷前往領款，詹景婷於109年3月25日上午
    11時48分許，前往臺灣銀行鳳山分行（高雄市○○區○○路00號
    ）以臨櫃領款之方式領取15萬4000元（已扣除佣金6,000元
    ），又於同日13時27分至30分許，前往位於高雄市○○區○○街
    00巷0號之全家超商濱山店ATM，分四次提領合計9萬6000元
    （已扣除佣金4,000元）；復於同日14時26分許，前往高雄
    市○○區○○路○段000號之澄清湖郵局臨櫃領取9萬6000元（已
    扣除佣金4,000元），詹景婷再依「長宏KT」之人之指示，
    扣除其報酬1萬4000元後，將所領取款項34萬6000元交付予
    「長宏KT」所指定之人收受（上開詹景婷部分，業經判決確
    定）」部分，因詹景婷係於109年3月25日將范秀菊受騙所匯
    之16萬元以臨櫃領款之方式全數領取後交出，是詹景婷於10
    9年3月26日轉匯至被告合庫帳戶之6萬元悉為告訴人所匯，
    亦即范秀菊受騙所匯之16萬元與被告所提供之合庫帳戶無涉
    ，應認被告未牽涉詐欺范秀菊部分之犯行，且公訴意旨並未
    認被告涉犯2罪，故此部分犯行應僅由「麗華」、「長宏KT
    」、詹景婷及所屬詐欺集團成員共負其責，自非本案審理範
    圍，併此敘明。
五、對原判決之上訴說明
　　原審據以論處被告罪刑，固非無見。惟查，被告所犯除起訴
    之刑法第339條之4第1項第2款之三人以上共同犯詐欺取財罪
    外，尚犯有洗錢防制法第14條第1項之一般洗錢罪，2罪間有
    想像競合之裁判上一罪關係，法院應予審理，原判決僅認被
    告犯三人以上共同犯詐欺取財罪，未審究被告所為一般洗錢
    之犯行，自有認定事實、適用法律錯誤之違誤。又被告已全
    數賠償告訴人13萬元乙情，業據被告陳明在卷，並有交易紀
    錄及本院電話查詢紀錄單可憑（見本院卷第95至99頁），此
    為原審未及審酌之犯後態度及犯罪所生損害程度，是本案量
    刑之基礎已有不同，難認原審就被告所犯之罪所宣告之刑為
    適當。被告上訴意旨以原判決量刑過重而據以指摘原判決不
    當，為有理由，且原判決復有認定事實、適用法律錯誤之違
    誤，自應由本院將原判決予以撤銷改判。
六、科刑
　　爰以行為人責任為基礎，審酌被告正值青壯之年，並非毫無
    謀生能力之人，不思以正當途徑獲取財富，僅為貪圖輕易獲
    得金錢，竟接受詐欺集團成員之指揮從事擔任領取詐騙贓款
    之工作，而依詐欺集團成員指示領取詐騙贓款後交付予該詐
    欺集團上手成員，使詐欺集團成員得以順利獲得贓款，因而
    共同侵害本案告訴人所有財產法益，足見其法紀觀念偏差，
    助長詐欺犯罪歪風，擾亂金融秩序，破壞社會秩序及治安，
    影響國民對社會、人性之信賴感，且徒增檢警偵辦犯罪之困
    難，其所為實屬可議；惟念及被告於犯罪後始終坦承犯行，
    態度尚可，且已全數賠償告訴人；參酌被告本案犯罪之動機
    、目的、手段、所獲利益，及其參與分擔詐欺集團犯罪情節
    及程度；兼衡被告自陳教育程度為高商肄業，目前擔任飲料
    店店長，已婚、有1名2歲小孩需照顧等一切情狀，量處如主
    文第二項所示之刑。至被告就本件犯行獲得報酬8,000元乙
    情，業據被告供承在卷，此8,000元既為被告之犯罪所得，
    本應依刑法第38條之1第1項規定宣告沒收，惟被告已向告訴
    人賠償13萬元，遠高於其犯罪所得，堪認被告就本件犯行已
    無犯罪所得，爰不就被告之犯罪所得為沒收之宣告，併此敘
    明。
據上論結，應依刑事訴訟法第369條第1項前段、第364條、第299
條第1項前段，洗錢防制法第14條第1項，刑法第11條前段、第28
條、第339條之4第1項第2款、第55條前段、第59條，判決如主文
。　　
本案經檢察官任亭提起公訴，檢察官葉麗琦到庭執行職務。
中　　華　　民　　國　　111 　年　　12　　月　　14　　日
                  刑事第九庭    審判長法  官  莊崑山
                                      法  官  惠光霞
                                      法  官  林家聖
以上正本證明與原本無異。
如不服本判決應於收受本判決後20日內向本院提出上訴書狀，其
未敘述上訴理由者，並得於提起上訴後20日內向本院補提理由書
狀（均須按他造當事人之人數附繕本）「切勿逕送上級法院」。
中　　華　　民　　國　 111　　年　　12　　月　　14　　日
                                      書記官  王秋淑
附錄本判決論罪科刑法條：　　
中華民國刑法第339條之4第1項第2款
犯第339條詐欺罪而有下列情形之一者，處1年以上7年以下有期
徒刑，得併科100萬元以下罰金：
二、三人以上共同犯之。
洗錢防制法第14條第1項
有第二條各款所列洗錢行為者，處7年以下有期徒刑，併科新臺
幣500萬元以下罰金。